【裁判字號】    97,消,5
【裁判日期】    980428
【裁判案由】    侵權行為損害賠償
【裁判全文】
臺灣士林地方法院民事判決                 97年度消字第5號
原      告  丁○○
訴訟代理人  應明銓律師
被      告  信義房屋仲介股份有限公司
法定代理人  甲○○
被      告  乙○○
            丙○○
上三人共同
訴訟代理人  王建智律師
複  代理人  蔡家瑋律師
上列當事人間請求侵權行為損害賠償事件，本院於民國98年4 月
14日言詞辯論終結，判決如下：
    主      文
原告之訴及假執行之聲請均駁回。
訴訟費用新臺幣伍萬壹仟拾元由原告負擔。
    事實及理由
一、原告起訴主張：訴外人基泰建設股份有限公司（下稱基泰公
    司）與訴外人周孟良簽訂購買意願書（下稱系爭意願書），
    約定基泰公司願以新臺幣（下同）2 億5,700 萬元向周孟良
    購買臺北市○○區○○段3 小段289 地號、290 地號、290
    之1 地號、305 地號及306 地號土地（下分稱289 地號、29
    0 地號、290 之1 地號、305 地號及第306 地號土地），周
    孟良於簽訂系爭意願書後，因認無力向系爭土地所有權人承
    購前開土地，遂轉由原告負責洽購。而被告乙○○、丙○○
    分別為信義房屋仲介股份有限公司（下稱信義房屋公司）臺
    北市士林區中正店、劍潭店之經理，明知未獲臺北市○○區
    ○○段3 小段289 之1 地號土地（下稱289 之1 地號土地）
    及289 地號、290 地號、290 之1 地號、305 地號及306 地
    號土地（下合稱系爭土地）所有權人李勇德之授權，仍對原
    告佯稱業經李勇德委託出售系爭土地，致原告誤認被告乙○
    ○、丙○○有權仲介出售系爭土地，而依被告乙○○之要求
    ，先後簽發陽信商業銀行新埔分行，票號AC0000000 號、AC
    0000000 號，票面金額各為500 萬元之支票2 張（下稱系爭
    支票）予被告信義房屋公司作為斡旋金。嗣原告與訴外人即
    李勇德之母張麗玉於民國95年9 月27日，在被告信義房屋公
    司之代書中心，見面洽談系爭土地買賣簽約事宜時，因張麗
    玉當場表示不願以履約保證制度作為買賣價金支付方式，且
    張麗玉要求原告開立面額8,500 萬元之臺支本票交付作為簽
    約金，與信義房屋事先告知原告準備之簽約金3,500 萬元不
    符，故雙方未能簽訂買賣契約，致原告受有系爭土地轉售利
    益損失3,320 萬元及斡旋金之利息損失。被告乙○○、丙○
    ○復於同年10月10日，傳真偽造之土地買賣仲介一般委託書
    （下稱系爭委託書）予原告，嗣經原告向張麗玉求證，始知
    李勇德及張麗玉均未曾授權被告等處理系爭土地出售事宜，
    系爭委託書係被告乙○○、丙○○所偽造。另被告乙○○曾
    向原告謊稱因前有他人洽購系爭土地，而須支付轉讓權利金
    200 萬元予該他人，致原告誤信為真，而與被告乙○○約定
    將該200 萬元列入本件佣金報酬內。再被告乙○○、丙○○
    向原告聲稱業與地主約定系爭土地買賣金額為2 億3,200 萬
    元，總坪數為247.14坪，然289 之1 地號土地為道路用地，
    地主已同意以出具使用同意書方式為之，不列入買賣範圍，
    則扣除後之交易總坪數應為245.93坪，詎被告乙○○、丙○
    ○未重新計算，仍以2 億3,200 萬元為買賣價金，而欲侵占
    買賣價金差價120 萬元。為此，依民法第188 條第1 項、消
    費者保護法第7 條第3 項、第51條之規定，請求被告連帶賠
    償云云，並聲明求為判決：(一)被告等應連帶給付原告500 萬
    元，及自起訴狀繕本送達翌日起至清償日止，按週年利率5
    ％計算之利息。(二)原告願供擔保，請准宣告假執行。
二、被告等則以：系爭土地係地主李勇德授權其母張麗玉處理出
    售事宜，經張麗玉於95年8 月委託訴外人劉以嘉出售後，劉
    以嘉再委託被告丙○○為賣方經紀人，嗣原告經訴外人陳明
    安介紹與被告信義房屋公司接洽，並支付斡旋金，授權被告
    信義房屋公司與賣方斡旋，被告因判斷有成交機會，為確認
    系爭土地確經所有權人授權，乃要求劉以嘉出具系爭土地所
    有權人簽署之一般委託書，嗣經劉以嘉出具系爭委託書後，
    被告等遂開始斡旋，並曾先後三次邀集原告及張麗玉見面洽
    談買賣事宜。至系爭土地買賣契約未能簽訂，係因原告未能
    先行給付張麗玉要求之3,500 萬元，且張麗玉不願以履約保
    證制度作為買賣價金支付方式，然原告與張麗玉就系爭土地
    買賣契約是否願運用履約保證制度，端視雙方商議而定，被
    告等無權干涉，原告自不得以此主張被告等未受委託。再系
    爭土地嗣經售予基泰公司後，被告等即通知原告取回系爭支
    票，然原告拒未領回，且系爭支票未經提示兌現，是原告並
    未受有利息損失。又系爭意願書上所載之當事人為周孟良而
    非原告，且其上載明期限為95年9 月20日，而原告與張麗玉
    洽談買賣契約時為同年月27日，斯時系爭意願書所定期限業
    已屆滿，原告自無轉售利益之損失。另被告等為雙方仲介買
    賣事宜時，所為之議價、洽談買賣內容等行為，於買賣交易
    成立前，均屬未定事項。況雙方並未就系爭土地完成交易，
    被告等未向原告騙取權利金200 萬元，或侵吞買賣價金差價
    120 萬元等語，資為抗辯，並聲明求為判決：(一)原告之訴及
    假執行之聲請均駁回。(二)如受不利之判決，願供擔保請准宣
    告免為假執行。
三、經查：
  (一)如下事實為兩造所不爭執：
  1.基泰公司於95年9 月9 日書立系爭意願書交付周孟良收執，
    載明基泰公司願以2 億5,700 萬元向周孟良購買289 號、29
    0 號、290 之1 號、305 號及306 號土地，其上並載明：「
    此意願書期限至95年9 月20日止，屆時若甲乙雙方尚無共識
    ，此意願書自動失效」等文字。
  2.被告乙○○、丙○○分別為被告信義房屋公司臺北市士林區
    中正店、劍潭店之經理，並曾向原告提示系爭委託書。
  3.原告與被告信義房屋公司簽訂買賣斡旋金契約（下稱系爭斡
    旋金契約），其上載明原告願以2 億2,380 萬元承購系爭土
    地，面積總計約245.93坪，並簽發系爭支票交付被告信義房
    屋公司充為斡旋金。
  4.原告與張麗玉經被告之斡旋聯絡，於95年9 月27日，在被告
    信義房屋公司之代書中心，見面洽談系爭土地買賣簽約事宜
    ，張麗玉當場表示不願以履約保證制度作為買賣價金支付方
    式等語，雙方因不能合意而未簽訂系爭土地之買賣契約。
  5.基泰公司於95年10月，以每坪91萬元之價格買受289 號、29
    0 號、290 之1 號、305 號及306 號土地後，被告信義房屋
    公司即通知原告取回系爭支票，而原告嗣後已經取回該等支
    票。
  (二)上開事實，且有買賣委託書內容更改附表、系爭斡旋金契約
    、買賣要約書、系爭委託書、通知函、系爭支票、系爭意願
    書（見本院卷第12頁至第15頁、第47頁至第48頁、第87頁）
    等，在卷可佐，均堪認為真實。
四、茲原告主張依民法第188 條第1 項、消費者保護法第7 條第
    3 項及第51條之規定，請求被告等連帶賠償，被告等則以前
    開情詞置辯。是本件爭執要點闕為：被告乙○○、丙○○是
    否對原告負侵權行為責任；被告信義房屋公司是否應依民法
    第188 條第1 項前段規定，對原告負連帶損害賠償責任；被
    告等是否應依消費者保護法第7 條第3 項及第51條之規定，
    對原告負連帶賠償損害等項。本院判斷如下：
  (一)被告乙○○、丙○○對原告不負侵權行為責任：
  1.按因故意或過失，不法侵害他人之權利者，負損害賠償責任
    。故意以背於善良風俗之方法，加損害於他人者亦同；數人
    共同不法侵害他人之權利者，連帶負損害賠償責任，民法第
    184 條第1 項、第185 條第1 項分別定有明文。是侵權行為
    既以因故意或過失不法侵害他人之權利為要件，則行為人在
    主觀條件上須具故意或過失，在客觀要件上須有侵害他人權
    利之客觀行為，始足構成。次按民法第184 條第1 項前段規
    定侵權行為以故意或過失不法侵害他人之權利為要件，故主
    張對造應負侵權行為責任者，應就對造之故意或過失負舉證
    責任；再當事人主張其意思表示係因被詐欺而為之者，應就
    其被詐欺之事實，負舉證責任，最高法院分別著有19年上字
    第38號判例、21年上字第2012號判例足資參照。本件原告主
    張被告乙○○、丙○○有共謀詐欺之共同侵權行為，致其受
    有損害云云，既為被告等所否認，揆之前揭規定及判例意旨
    ，原告自應就其此主張負舉證之責。
  2.原告雖稱：因被告乙○○、丙○○向原告出示系爭委託書，
    並向原告謊稱業經李勇德委託出售系爭土地，致原告誤信而
    委託被告乙○○、丙○○洽購系爭土地，並支出斡旋金，但
    被告乙○○、丙○○實未獲李勇德授權，致原告無法簽訂系
    爭土地買賣契約而受有損害云云。然系爭土地係李勇德授權
    其母張麗玉處理出售事宜，事經張麗玉於95年8 月委託訴外
    人劉以嘉出售後，劉以嘉再委託被告丙○○為賣方經紀人等
    情，業據李勇德、張麗玉及劉以嘉於偵查中證述無誤，復有
    授權書，及不起訴處分書，在卷可稽（見本院卷第46頁、第
    90頁，偵查卷宗則外放證物袋）。參以被告信義房屋公司確
    曾於原告給付斡旋金後，經所屬人員與買賣雙方斡旋聯絡，
    而數次安排原告與張麗玉見面洽談系爭土地買賣簽約事宜等
    情，益顯被告信義房屋公司已履行居間斡旋之義務，而媒介
    原告與張麗玉洽談買賣事宜，難謂有何未受地主居間委託而
    詐欺可言，果如原告主張被告信義房屋公司未獲居間委託銷
    售系爭土地，則張麗玉又豈有透過被告信義房屋公司之安排
    而出面與原告洽談之可能，是原告此等主張要屬無據臆測，
    難謂可取
  3.原告另主張：被告於雙方簽約前，竟不知張麗玉要求之簽約
    金為8,500 萬元及其無法接受履約保證制度，實未經李勇德
    或張麗玉委託系爭土地買賣所有事宜，竟仍欺騙被告已斡旋
    完成，有詐欺之行為云云。然按稱居間者，謂當事人約定，
    一方為他方報告訂約之機會或為訂約之媒介，他方給付報酬
    之契約，民法第565 條定有明文。而該條所定之居間有二種
    情形，一為報告訂約機會之報告居間，一為訂約之媒介居間
    ，最高法院著有52年台上字第2675號判例可資參照。本件依
    據原告與被告信義房屋公司間所定買賣斡旋金契約顯示，係
    由被告信義房屋公司為原告與賣方斡旋締約，性質上屬媒介
    居間，被告信義房屋公司固應為原告為訂約之媒介斡旋，然
    關於買賣契約簽約金數額、價金支付方式等契約細節，仍須
    經買賣雙方合意始能成立契約，被告信義房屋固有依據原告
    所開出之價金、條件，為其與賣方居間斡旋之義務，但並無
    確保依原告出價及所設條件必能締約之責，若茍強令被告等
    於媒介雙方訂約時，即須確認雙方就契約所有約定事項業已
    互相表示意思一致，則買賣雙方無非形同業已成立契約，則
    居間人何有再為其報告訂約機會或為訂約媒介之必要。而被
    告信房屋公司所屬職員即被告乙○○、丙○○等人，業已為
    原告及張麗玉居間斡旋系爭土地買賣事宜，並曾安排雙方見
    面洽談簽約事宜，關於系爭土地買賣契約之簽約金數額及買
    賣價金支付方式是否運用履約保證制度等契約具體細節，仍
    有賴雙方商議與被告信義房屋居間斡旋以圖合意定之，買賣
    雙方除別有約定外，於買賣契約締結前，就相關磋商條件仍
    不受拘束，自得於意思表示合致前變異原要求條件，實難率
    以張麗玉是否接受原告提出之簽約金數額及是否同意按被告
    信義房屋公司所設計之履約保證制度受領價款，推論被告有
    何詐欺之行為。況系爭土地由基泰公司買受之價格為每坪91
    萬元，此為證人即基泰公司員工戊○○到庭證述屬實（見本
    院卷第101 頁背面），以系爭土地總面積245.93坪換算總價
    為2 億2,379 萬6,300 元，而原告委託被告信義房屋公司斡
    旋買賣之出價則為2 億2,380 萬元，亦有買賣斡旋金契約書
    （本院卷第13頁），在卷可憑，即原告出價與基泰公司大致
    相當，甚至略高於基泰公司出價，張麗玉如非在意其他交易
    條件而不願與原告締約，客觀上即無再另覓買主之必要，而
    信義房屋公司如能促使雙方成交，亦可獲得高額居間報酬，
    要無以詐欺方法使原告陷於錯誤而不力促成交之理，是原告
    以被告乙○○、丙○○於雙方簽約前，因未受委託而未能確
    知張麗玉不願接受履約保證制度及其所要求之簽約金，推認
    被告乙○○、丙○○有欺罔原告之情事云云，尚無所據。
  4.再原告主張：被告乙○○於洽談期間，向原告謊稱須支付轉
    讓權利金200 萬元予他人，致原告將該200 萬元列入本件佣
    金報酬內，且被告乙○○、丙○○明知第289 之1 號土地不
    列入本件買賣範圍，仍未重新計算買賣價金，而欲侵占買賣
    價金差價120 萬元一節，同為被告等所否認，原告復未能舉
    證以實其說，本顯無據。參以系爭土地買賣契約未經雙方簽
    訂，原告實無支出買賣價金及可得佣金報酬之損失可言，且
    系爭斡旋金契約上，已載明原告願以2 億2,380 萬元承購系
    爭土地，面積總計約245.93坪，由基泰公司出具予周孟良之
    系爭意願書上，亦載明願意價購之土地僅5 筆，尤顯原告與
    被告信義房屋公司簽訂系爭斡旋金契約時，本即以總坪數24
    5.93坪為基礎而計算系爭土地買賣價金，原告與周孟良亦係
    以此向基泰公司交涉買賣，要難認被告被告乙○○、丙○○
    有於系爭土地交易坪數自247.14坪降為245.93坪後，未按24
    5.93坪重新計價而欺罔原告之情，是原告主張被告乙○○、
    丙○○向原告騙取權利金200 萬元及侵吞買賣價金差價120
    萬元云云，洵非有據。
  5.況依證人戊○○到院具結證稱：是原告及周孟良一起來，談
    要將土地賣給基泰公司，我們一直以為他們是地主，一開始
    他們是這麼說的，但出具系爭購買意願書2 個多星期後，發
    現他們不是地主，就沒有再與周孟良接洽，因為知道地主不
    是他，而改由劉以嘉介紹地主，於95年10月間購買系爭土地
    ，買賣並沒有透過履約保證制度等語（本院卷第101 頁以下
    ），而系爭意願書書立時間為95年9 月9 日，屆滿時間則為
    同年月20日，是基泰公司係於意願書期限屆滿後之同年月23
    日至30日之間，已發現原告與周孟良非真正地主，即無意再
    與原告或周孟良洽談系爭土地之買賣，旋轉而透過他人居間
    與土地所有權人成立買賣，則原告既未能取得土地出售予基
    泰公司，且基泰公司亦已無向原告購買之意願，原告自亦無
    轉賣可得利潤損失之可言。
  (二)被告信義房屋公司是否應依民法第188 條第1 項前段規定，
    對原告負連帶損害賠償責任：按受僱人因執行職務，不法侵
    害他人之權利者，由僱用人與行為人連帶負損害賠償責任，
    民法第188 條第1 項前段定有明文。本件被告乙○○、丙○
    ○分別為被告信義房屋公司臺北市士林區中正店、劍潭店之
    經理，仲介買賣不動產屬其職務上之工作，然被告乙○○、
    丙○○於仲介系爭土地賣賣時，不能認為對原告有何詐欺行
    為，對原告不負侵權行為賠償之責，業如前述，被告信義房
    屋公司要無依民法第188 條第1 項前段規定，對原告負連帶
    損害賠償之責。
  (三)被告等是否應依消費者保護法第7 條第3 項、第51條規定，
    對原告負連帶賠償及懲罰性賠償責任：
  1.按從事設計、生產、製造商品或提供服務之企業經營者，於
    提供商品流通進入市場，或提供服務時，應確保該商品或服
    務，符合當時科技或專業水準可合理期待之安全性；又企業
    經營者違反前2 項規定，致生損害於消費者或第3 人時，應
    負連帶賠償責任。但企業經營者能證明其無過失者，法院得
    減輕其賠償責任；再依本法所提之訴訟，因企業經營者之故
    意所致之損害，消費者得請求損害額3 倍以下之懲罰性賠償
    金；但因過失所致之損害，得請求損害額1 倍以下之懲罰性
    賠償金，消費者保護法第7 條第1 項、第3 項、第51條分別
    定有明文，是消費者得依前開規定求償者，自以企業經營者
    為限。本件被告乙○○、丙○○僅為被告信義房屋公司之受
    僱人，均非企業經營者，自非消費者保護法第7 條第3 項、
    第51條所規範之賠償義務人，原告併以此為訴訟標的對渠二
    人請求賠償，已屬無據。
  2.原告主張：被告乙○○、丙○○多次欺騙原告，是被告信義
    房屋公司所提供之服務，已不符合理期待之安全性云云。然
    被告乙○○、丙○○於仲介系爭土地賣賣時，無詐欺原告之
    事實，已迭如前述，而被告信義房屋公司為仲介業者，為原
    告提供不動產居間仲介買賣服務，該公司依約應為原告媒介
    居間訂定買賣契約，亦已於原告委託洽購系爭土地後，經與
    雙方斡旋聯絡，安排雙方見面洽談簽約事宜，自難認其所提
    供之服務有何違反合理期待之安全性，至賣方之代理人張麗
    玉因要求原告提出較高之定金並不願依被告信義房屋公司履
    約保證制度接受付款，而未能與原告意思表示合致簽訂買賣
    契約，則非被告信義房屋公司所能控制之範圍，該公司亦無
    確保賣主心意不變而必締約之義務，故原告主張被告信義房
    屋公司應依消費者保護法第7 條第3 項、第51條之規定，負
    連帶賠償及懲罰性賠償責任，均無所據。
五、從而，原告主張依民法第188 條第1 項及消費者保護法第7
    條第3 項、第51條之規定，請求被告等連帶賠償，為無理由
    ，應予駁回。
六、原告所為假執行之聲請，因其訴經駁回而失所附麗，應併予
    駁回之，並依職權確定原告應負擔之訴送費用額如主文第2
    項所示。至兩造其餘攻擊、防禦方法，經本院悉予審酌後，
    認均無礙於本件之判斷，於茲不贅。
七、據上論結，原告之訴為無理由，依民事訴訟法第78條、第87
    條第1 項，判決如主文。
中    華    民    國    98    年    4     月    28    日
                  民事第一庭  法  官  蕭錫証
以上正本證明與原本無異。
如對本判決上訴，應於判決送達後20日內向本院提出上訴狀。
中    華    民    國    98    年    5     月    5     日
                              書記官  林立原


司法院資訊處製作；財團法人民間司法改革基金會備份。
